---
title: "Capítulo 8 – Bucles y Declaraciones Condicionales"
subtitle: "Ejercicios en Python y R"
author: "Lina María Quintero Fonseca"
date: today
format:
  html:
    toc: true
    toc-depth: 3
    theme: cosmo
    code-fold: false
    highlight-style: github
  pdf:
    toc: true
    toc-depth: 3
    number-sections: true
    geometry: margin=2.5cm
    fontsize: 11pt
lang: es
---

# Ejercicio 1: Clasificación iterativa (ciclo `for` e `if-else`)

## Contexto

Se trabaja en un proyecto de zonificación agrícola en el **Eje Cafetero**. El café de especialidad requiere altitudes entre **1700 y 2200 msnm**. El objetivo es clasificar automáticamente una lista de fincas según su altitud.

---

## Solución en Python

```{python}
# ─────────────────────────────────────────────
# EJERCICIO 1 – Python
# Clasificación iterativa de fincas cafeteras
# ─────────────────────────────────────────────

# 1. Colección de altitudes
altitudes_fincas = [1350, 1750, 1900, 2300, 1600, 2100]

# 2. Contadores inicializados en cero
conteo_especial    = 0
conteo_tradicional = 0

# 3. Colecciones vacías
fincas_especiales    = []
fincas_tradicionales = []

# 4 y 5. Ciclo for con condicional if-else
for altitud in altitudes_fincas:
    if altitud >= 1700 and altitud <= 2200:   # AND lógico: rango de especialidad
        fincas_especiales.append(altitud)
        conteo_especial += 1
    else:
        fincas_tradicionales.append(altitud)
        conteo_tradicional += 1

# 6. Reporte final
print("=" * 45)
print("     REPORTE DE CLASIFICACIÓN DE FINCAS")
print("=" * 45)
print(f"\nFincas aptas para CAFÉ DE ESPECIALIDAD (1700–2200 msnm):")
print(f"  Altitudes : {fincas_especiales}")
print(f"  Total     : {conteo_especial} finca(s)\n")
print(f"Fincas para CAFÉ TRADICIONAL (fuera del rango):")
print(f"  Altitudes : {fincas_tradicionales}")
print(f"  Total     : {conteo_tradicional} finca(s)")
print("=" * 45)
```

---

## Solución en R

```{r}
# ─────────────────────────────────────────────
# EJERCICIO 1 – R
# Clasificación iterativa de fincas cafeteras
# ─────────────────────────────────────────────

# 1. Vector de altitudes
altitudes_fincas <- c(1350, 1750, 1900, 2300, 1600, 2100)

# 2. Contadores inicializados en cero
conteo_especial    <- 0
conteo_tradicional <- 0

# 3. Vectores vacíos
fincas_especiales    <- c()
fincas_tradicionales <- c()

# 4 y 5. Ciclo for con condicional if-else
for (altitud in altitudes_fincas) {
  if (altitud >= 1700 && altitud <= 2200) {   # && escalar: una sola evaluación por vuelta
    fincas_especiales    <- c(fincas_especiales, altitud)
    conteo_especial      <- conteo_especial + 1
  } else {
    fincas_tradicionales <- c(fincas_tradicionales, altitud)
    conteo_tradicional   <- conteo_tradicional + 1
  }
}

# 6. Reporte final
cat(strrep("=", 45), "\n")
cat("     REPORTE DE CLASIFICACIÓN DE FINCAS\n")
cat(strrep("=", 45), "\n\n")
cat("Fincas aptas para CAFÉ DE ESPECIALIDAD (1700–2200 msnm):\n")
cat("  Altitudes :", fincas_especiales, "\n")
cat("  Total     :", conteo_especial, "finca(s)\n\n")
cat("Fincas para CAFÉ TRADICIONAL (fuera del rango):\n")
cat("  Altitudes :", fincas_tradicionales, "\n")
cat("  Total     :", conteo_tradicional, "finca(s)\n")
cat(strrep("=", 45), "\n")
```

---

## Análisis: Indentación y bloques en Python vs R/Julia

En **Python**, se determina la pertenencia de cada instrucción a una estructura de control —`for`, `if`, bloque final— exclusivamente mediante la **indentación** (sangría de 4 espacios o un tabulador). No existen llaves ni palabras clave de cierre. Esto implica que:

- Las instrucciones indentadas bajo el `for:` pertenecen al ciclo y se ejecutan en cada iteración.
- Las instrucciones indentadas bajo el `if:` o el `else:` pertenecen a esa condición y se ejecutan solo si se cumple (o no) la condición.
- Las instrucciones al nivel de indentación original (sin sangría) pertenecen al programa principal y se ejecutan una sola vez, **después** de que el ciclo termina por completo.

Si se olvida la sangría o se mezclan espacios con tabuladores, Python lanza un `IndentationError` de forma inmediata.

En **R**, en cambio, los bloques se delimitan con **llaves `{}`**: todo lo que esté entre `{` y `}` pertenece al ciclo o a la condición. En **Julia**, se usa la palabra clave `end` para cerrar explícitamente cada bloque. Ambos enfoques son más tolerantes con el espaciado, ya que el computador se guía por los delimitadores, no por la posición visual del código.

---

# Ejercicio 2: Monitoreo de sensores (ciclo `while` y control de flujo)

## Contexto

El **IDEAM** encarga programar una estación hidrológica en el **Río Magdalena**. El sensor toma lecturas del nivel del agua y dispara una alerta si supera los **8.5 metros**, deteniendo las mediciones para proteger el equipo.

---

## Solución en Python

```{python}
# ─────────────────────────────────────────────
# EJERCICIO 2 – Python
# Simulador de estación hidrológica – Río Magdalena
# ─────────────────────────────────────────────

import random
random.seed(42)   # Semilla fija: resultados reproducibles

# 1. Variables de configuración
nivel_alerta      = 8.5
max_lecturas      = 12
lectura_actual    = 0
alerta_inundacion = False   # Bandera lógica inicializada en Falso

print("=" * 50)
print("   ESTACIÓN HIDROLÓGICA – RÍO MAGDALENA")
print("=" * 50)

# 2. Ciclo while: se repite mientras no se alcance el máximo de lecturas
while lectura_actual < max_lecturas:

    # 3. Simular medición: número aleatorio entre 5.0 y 9.0
    nivel_medido = random.uniform(5.0, 9.0)

    # 4. Incrementar contador e imprimir lectura
    lectura_actual += 1
    print(f"  Lectura {lectura_actual:>2}: nivel = {nivel_medido:.2f} m")

    # 5. Condicional de alerta
    if nivel_medido >= nivel_alerta:
        alerta_inundacion = True
        print("\n  ⚠  ¡ALERTA ROJA! Posible desbordamiento.")
        break   # Detener el ciclo inmediatamente

# 6. Evaluación de la bandera al salir del ciclo
print()
if not alerta_inundacion:
    print("✔  Monitoreo finalizado. Niveles estables.")
else:
    print(f"✘  Monitoreo interrumpido en la lectura {lectura_actual}.")

print("=" * 50)
```

---

## Solución en R

```{r}
# ─────────────────────────────────────────────
# EJERCICIO 2 – R
# Simulador de estación hidrológica – Río Magdalena
# ─────────────────────────────────────────────

set.seed(42)   # Semilla fija: resultados reproducibles

# 1. Variables de configuración
nivel_alerta      <- 8.5
max_lecturas      <- 12
lectura_actual    <- 0
alerta_inundacion <- FALSE   # Bandera lógica inicializada en FALSE

cat(strrep("=", 50), "\n")
cat("   ESTACIÓN HIDROLÓGICA – RÍO MAGDALENA\n")
cat(strrep("=", 50), "\n")

# 2. Ciclo while: se repite mientras no se alcance el máximo de lecturas
while (lectura_actual < max_lecturas) {

  # 3. Simular medición: número aleatorio entre 5.0 y 9.0
  nivel_medido <- runif(1, min = 5.0, max = 9.0)

  # 4. Incrementar contador e imprimir lectura
  lectura_actual <- lectura_actual + 1
  cat(sprintf("  Lectura %2d: nivel = %.2f m\n", lectura_actual, nivel_medido))

  # 5. Condicional de alerta
  if (nivel_medido >= nivel_alerta) {
    alerta_inundacion <- TRUE
    cat("\n  ⚠  ¡ALERTA ROJA! Posible desbordamiento.\n")
    break   # Detener el ciclo inmediatamente
  }
}

# 6. Evaluación de la bandera al salir del ciclo
cat("\n")
if (!alerta_inundacion) {
  cat("✔  Monitoreo finalizado. Niveles estables.\n")
} else {
  cat(sprintf("✘  Monitoreo interrumpido en la lectura %d.\n", lectura_actual))
}
cat(strrep("=", 50), "\n")
```

---

## Análisis: El peligro del ciclo infinito con `while`

Si se **olvida la instrucción `lectura_actual += 1`** (Python) o `lectura_actual <- lectura_actual + 1` (R) dentro del bloque `while`, la variable nunca cambia de valor. La condición `lectura_actual < max_lecturas` seguirá siendo verdadera para siempre, de modo que el ciclo se repetirá de forma indefinida. El programa consumirá CPU y memoria de manera continua hasta que el sistema operativo lo fuerce a detenerse o el usuario lo interrumpa manualmente (Ctrl+C).

Este riesgo **no existe en un ciclo `for`** porque el propio lenguaje gestiona el avance del iterador. En Python, `for altitud in altitudes_fincas:` extrae automáticamente el siguiente elemento en cada vuelta y sabe cuándo se acabaron los elementos. En R, `for (altitud in altitudes_fincas)` hace exactamente lo mismo: el contador interno avanza sin que el programador deba recordarlo.

En resumen: el `for` es seguro por diseño porque el número de iteraciones está determinado de antemano por la longitud de la colección. El `while` delega esa responsabilidad al programador, quien debe asegurarse de modificar la condición de parada en cada vuelta.

---

## Análisis: Operador doble `&&` vs operador simple `&` en R y Julia

En R (y de forma análoga en Julia con `.&`), existen **dos familias de operadores lógicos** con propósitos distintos:

**Operador doble `&&` (escalar — "el portero"):** Está diseñado para evaluar **una sola condición** con valores escalares, es decir, un único número o lógico. Es el operador correcto dentro de un `if (condicion)`, porque un `if` espera exactamente un valor `TRUE` o `FALSE`. Cuando se le pasa un **vector** (por ejemplo, un vector de 6 altitudes), el operador `&&` no sabe cómo manejar tantos valores a la vez: genera un error (`'length = 6' in coercion to 'logical(1)'`) o en versiones anteriores de R devuelve solo el primer elemento con una advertencia, produciendo resultados incorrectos.

**Operador simple `&` (vectorizado — "el colador"):** Está diseñado precisamente para trabajar con vectores completos. Evalúa la condición **elemento por elemento** y devuelve un vector lógico del mismo tamaño, indicando qué posiciones cumplen la condición (`TRUE`) y cuáles no (`FALSE`). Ese vector lógico se usa luego para filtrar el vector original:

```r
# Correcto para filtrar un vector completo de altitudes
altitudes <- c(1350, 1750, 1900, 2300, 1600, 2100)
filtro    <- altitudes >= 1700 & altitudes <= 2200   # operador simple &
aptas     <- altitudes[filtro]
cat("Aptas:", aptas)   # 1750 1900 2100
```

Usar `&&` en ese mismo contexto colapsaría el programa. La regla práctica es: **`&&` para decisiones (`if`), `&` para filtros sobre vectores**.

---

# Conclusión

A lo largo de estos dos ejercicios se pusieron en práctica los tres pilares del control de flujo en programación espacial:

1. El ciclo `for` para recorrer colecciones de tamaño conocido con clasificación condicional.
2. El ciclo `while` para procesos dirigidos por eventos con control de seguridad mediante `break` y bandera lógica.
3. Los operadores lógicos correctos según el contexto: escalares (`and` / `&&`) para decisiones únicas, y vectorizados (`&` / `.&`) para filtros masivos.

La implementación paralela en **Python** y **R** permite apreciar las diferencias estructurales de cada lenguaje —indentación vs llaves, base 0 vs base 1, `random.uniform` vs `runif`— manteniendo la misma lógica algorítmica subyacente.


